最　高　行　政　法　院　判　決　　　　　　　　　　九十三年度判字第五八○號
　　上　訴　人　甲○○
　　上　訴　人　經濟部智慧財產局
　　代　表　人　丙○○
　　被 上訴 人　勝泰衛材股份有限公司
　　代　表　人　乙○○
右當事人間因新型專利舉發事件，上訴人對於中華民國九十一年十二月三十一日臺北
高等行政法院九十年度訴字第六七三三號判決，提起上訴。本院判決如左：
　　主  文
原判決廢棄，發回臺北高等行政法院。
　　理  由
一、本件被上訴人於原審起訴主張：被上訴人於民國八十六年二月四日以「衛浴設備
    之吊掛結構」向上訴人經濟部智慧財產局（即原審被告原經濟部中央標準局，八
    十八年一月二十六日改制為經濟部智慧財產局，下稱智慧財產局）申請新型專利
    ，經上訴人智慧財產局編為第00000000號審查，准予專利，於公告期滿
    後，發給新型第一三二七六三號專利證書。嗣上訴人（即原審參加人）甲○○以
    其有違專利法第九十七條及第九十八條之規定，不符新型專利要件，對之提起舉
    發，案經上訴人智慧財產局審查，於九十年五月十四日以（九○）智專三（一）
    ○二○○八字第○九○八九○○○七五二號專利舉發審定書，為「舉發成立，應
    撤銷專利權」之處分。被上訴人不服，提起訴願，遭決定駁回，遂提起行政訴訟
    。依專利法第九十七條及第九十八條第一項第一款之規定，申請前未見於刊物或
    未公開陳列販售、使用者，且在該物品之構造或裝置上有所創作或改良，以提高
    既有物品之使用功效，即可依法取得專利。本件被上訴人既已依法取得系爭專利
    ，上訴人甲○○卻以不具公信力、證據力之私文書作為舉發證據，上訴人智慧財
    產局未為明察，驟然作成「舉發成立」之處分，令被上訴人百思不得其解。查系
    爭專利係屬新型專利範疇，非屬「新式樣」專利而可僅憑其外觀即判斷其是否與
    據以舉發專利近似。新型專利之審查重點在於結構與裝置上之改進，因此在說明
    書與圖式部分必須有詳細之記載與描繪，特別是各部組成構件如何相互搭接結合
    及固定。本件上訴人甲○○所提舉發證據三，係德國新式樣專利公報，所刊載內
    容僅為成品之外觀形狀，無從辨別其結構與系爭專利有何相關聯或近似之處，上
    訴人智慧財產局硬將其與附件四、五（即引證二、三）型錄之Art-Nr.20061及Ar
    t-Nr.20056以看圖說話方式作臆測性解釋，進而認定二者為相同，不符前述新型
    專利之審查重點。上訴人甲○○應提供舉證四、五圖樣中之實物，以供法院鑒核
    其構造是否與本件系爭專利為相同，不能僅憑外形圖面而草率作成判定等語，求
    為撤銷原處分及訴願決定。
二、上訴人經濟部智慧財產局及上訴人甲○○則以：按私文書如為真正又與事實相符
    ，尚非不得據為認定事實之證據。原處分已論明系爭專利之構造及功效已於附件
    三、四、五（即引證一、二、三）中之Art.-Nr.20061以及 Art-Nr.20056中揭露
    ，並非被上訴人起訴理由所稱之無法窺知其結構。且由附件三、六（即引證一、
    四）可知編號為Art.-Nr.20061以及Art- Nr.20056號之產品業已於系爭專利申請
    前已公開。故由附件三、四、五、六相互佐證可證系爭專利不具進步性，不符新
    型專利要件實已至為明顯，被上訴人起訴理由殊無足採等語資為抗辯。
三、原審斟酌全辯論意旨及調查證據之結果，以：查引證一雖係德國新式樣專利公報
    ，但其僅有外觀形狀，而未記載構造特徵；引證二、三，則係產品之型錄，亦僅
    有外觀形狀，而未記載構造特徵；是徒憑外觀即謂引證一、二、三已揭露系爭案
    之結構特徵，正確性堪疑。次查，引證一至三所載編號20061、20056號圖片中之
    產品，被上訴人稱其塊體具有槽溝供Ｕ型體崁設，純屬臆測之詞，蓋該塊體可能
    以銲接或其他方式裝設於Ｕ型體上，而外觀卻與圖片相仿。再證諸被上訴人於言
    詞辯論時所提出四種與引證一至三編號20061、20056號圖片之外觀相仿，而其塊
    體及鎖固之結構卻不相同之實物，更可證明引證案與系爭案之外觀相仿，未必結
    構特徵相同。又引證二、三既為產品之型錄，應有產品實物存在，且上訴人甲○
    ○既持有引證四即該產品之進口資料，則取得該產品之實物應無困難，何不提出
    與系爭案比對，以杜爭議？上訴人智慧財產局未曾審視引證一至三編號 20061、
    20056 號圖片中之產品，並與系爭專利比對，即遽謂系爭專利不具進步性，不符
    新型專利要件，而為「舉發成立，應撤銷專利權」之處分，殊嫌率斷，訴願決定
    未加糾正，而予維持，亦有可議。乃將訴願決定及原處分一併撤銷，由上訴人智
    慧財產局重為詳查後，另為適當之處分之判決。
四、上訴意旨略謂：上訴人甲○○部分：依專利法第九十八條第二項規定，新型專利
    申請案縱於圖例構形略異於既有技術可導出者，不得依法申請新型專利。本件系
    爭專利之主要特徵在於該成型之Ｕ型體內崁合固設一環面具有溝槽之塊體，Ｕ型
    體之兩頭端則套合一可與壁面鎖固之連接頭；藉此，Ｕ型體利用連接頭鎖設於壁
    面，而Ｕ型體內則可搭配不同塊體，來提供不同使用效益。緣是，申請專利範圍
    之主項在申請前既已公開即不符新穎性要件，自不得取得專利。上訴人舉證之引
    證案德國專利公報，以及其產品目錄編號20061、20056號照片中，明顯可知，其
    有一環面具溝槽之塊體供一Ｕ型體崁合固設在附件實物之Ｕ型體可崁合固設於一
    環面具有溝槽之塊體上，Ｕ型體兩端則可鎖固於壁面，而該塊體兩側有圓孔供毛
    巾桿套設者。因此，將附件四型錄產品編號Art．20056圖片與實物比對即可知，
    並非如被上訴人所述，該塊體可能以焊接方式裝設於Ｕ型體上；就一般物品之加
    工而言，以套設方式固定一定比焊接固定在工作流程上成本較低，組裝較方便及
    快速，所以引證案絕不可能以焊接方式加工。再者，該塊體不論為一體或兩片式
    組合而具有溝槽者，既為同一技術手段完成，不得取得專利。上訴人經濟部智慧
    財產局部分：查附件三之公報、附件四、五之產品型錄其載有Art.-Nr. 20061之
    物品之圖片，由該 Art.-Nr.20061圖片可得知其係分別具有二連接頭之二Ｕ型架
    、及兩端有圓型凸塊之掛桿組成，其塊體環面具有溝槽供Ｕ型體崁設等構造；又
    附件四、五中編號為 Art-Nr.20056者，其塊體具有槽溝供U型體崁設，Ｕ型體兩
    端頭套合連接頭，塊體側面具有貫穿孔，可供套環套入該塊體之貫穿孔內，以吊
    掛擦拭布之構造。故系爭專利於成型之Ｕ型體內嵌合固設一環面具有溝槽之塊體
    ，Ｕ型體之兩頭端則套合一可與壁面鎖固之連接頭；藉此，Ｕ型體利用連接頭鎖
    設於壁面，而Ｕ型體內則可搭配不同塊體，來提供不同使用效益之構造及功效已
    於附件三、四、五中之Art.-Nr.20061以及 Art.- Nr.20056中揭露。且由附件三
    、六可知編號為Art.-Nr.20061、20056號之產品業已於系爭專利申請前公開。而
    系爭專利之附屬項亦為熟悉該項技藝人士容易變更達成且未有特殊新功效之增進
    者，故系爭專利不具進步性，不符新型專利要件實至為明顯等語，求為廢棄原審
    判決。
五、本院按：凡對物品之形狀、構造或裝置之創作或改良，而可供產業上利用者，得
    依系爭專利核准時專利法第九十七條及第九十八條第一項規定申請取得新型專利
    。而對於獲准專利權之新型，任何人認有違反同法第一百零五條準用第二十七條
    或違反第九十七條至第九十九條規定者，依同法第一百零五條準用第七十二條第
    一項規定，得附具證據，向專利專責機關舉發之。從而，系爭專利有無違反專利
    法之情事而應撤銷其新型專利權，依法應由舉發人附具證據證明之，倘其證據已
    足以證明系爭專利有違專利法之規定，即應為舉發成立之處分。本件上訴人甲○
    ○對系爭新型專利提出舉發，經上訴人智慧財產局審查結果，以上訴人甲○○提
    出之引證一、二及三所載編號 20066產品之Ｕ型體僅一端有連接頭且無法窺知其
    是否確實具有系爭專利塊體環面具有溝槽供Ｕ型體嵌合固設等構造特徵，證據力
    尚不足。惟引證二及三之產品型錄所載 Art.-Nr.20061物品之圖片，由該圖片可
    得知其係分別具有二連接頭之二Ｕ型架及兩端有塊體之掛桿組成，其塊體環面具
    有溝槽供Ｕ型體嵌設等構造；又引證二及三所載編號之Art.Nr.20056者，其塊體
    具有槽溝供Ｕ型盤嵌設，Ｕ型體兩端頭套合連接頭，塊體側面具有貫穿孔，可供
    套環套入該塊體之貫穿孔內，以吊掛擦拭布之構造。故系爭專利於成型之Ｕ型體
    內嵌合固設一環面具有溝槽之塊體，Ｕ型體之兩頭端則套合一可與壁面鎖固之連
    接頭；藉此，Ｕ型體利用連接頭鎖設於壁面，而Ｕ型體內則可搭配不同塊體，來
    提供不同使用效益之構造及功效已於引證一、二及三中之At.-Nr. 20061、20056
    中揭露。且由引證一及四可知編號Art.-Nr.20061、20056之產品已於系爭專利申
    請前已公開。而系爭專利申請專利範圍之附屬項亦為熟悉該項技藝人士容易變更
    達成且未有特殊新功效之增進，故系爭專利不具進步性，不符新型專利要件，乃
    為「舉發成立，應撤銷專利權」之處分，揆諸前揭說明，尚無違誤。又新型專利
    申請案縱於圖例構形上略異，但於既有技術可導出者即，亦有違前揭專利法第九
    十八條第一項第二款之新穎性規定，應不得依法申請取得新型專利，上訴人智慧
    財產局所編專利審查基準第2-2-15頁所明示；換言之，新型專利之舉發，於其引
    證圖例，已足以導出系爭新型專利申請為既有技術時，毋庸再令舉發人提出實物
    供比對，仍可為舉發成立之處分。本件原審判決認上訴人提出舉發之引證一雖係
    德國新式樣專利公報，但其僅有外觀形狀，而未記載構造特徵；引證二、三，則
    係產品之型錄，亦僅有外觀形狀，而未記載構造特徵；是徒憑外觀即謂引證一、
    二、三已揭露系爭案之結構特徵，正確性堪疑。因而採信被上訴人主張以上訴人
    智慧財產局未經引證案實物與系爭新型比對，即依圖例為舉發成立之處分，純屬
    臆測之詞，而為有利被上訴人之判決，固非無見；惟就該局以引證一之公報、引
    證二、三之產品型錄其載有Art.-Nr.20061物品之圖片，由該art.-Nr.20061圖片
    可得知其係分別具有二連接頭之二Ｕ型架、及兩端有圓型凸塊之掛桿組成，其塊
    體環面具有溝槽供Ｕ型體嵌設等構造；又引證二、三中編號為Art.Nr.20056者，
    其塊體具有槽溝供Ｕ型體嵌設，Ｕ型體兩端頭套合連接頭，塊體側面具有貫穿孔
    ，可供套環套入該塊體之貫穿孔內，以吊掛擦拭布之構造。故系爭專利於成型之
    Ｕ型體內嵌合固設一環面具有溝槽之塊體，Ｕ型體之兩頭端則套合一可與壁面鎖
    固之連接頭；藉此，Ｕ型體利用連接頭鎖設於壁面，而Ｕ型體內則可搭配不同塊
    體，來提供不同使用效益之構造及功效已於引證一、二及三中之 Art.-Nr.20061
    以及Art.-Nr.20056中揭露。且由引證一、四可知編號為 Art.-Nr.20061、20056
    號之產品業已於系爭專利申請前公開。而系爭專利之附屬項亦為熟悉該項技藝人
    士容易變更達成且未有特殊新功效之增進者，故系爭專利不具進步性，不符新型
    專利要件，實至為明顯之答辯，原審漏未審酌其不足採之理由，已有判決不備理
    由之違誤。上訴論旨，指摘原判決違誤，非無理由，應由本院將原判決廢棄，發
    回原審法院審理。
據上論結，本件上訴為有理由，依行政訴訟法第二百五十六條第一項、第二百六十條
第一項，判決如主文。
中　　華　　民　　國　　九十三　　　年　　　五　　　　月　　　十三　　　日
                    最 高 行 政 法 院  第 三 庭
                                審 判 長 法  官　　　廖　政　雄
                                         法  官      高  啟  燦
                                         法  官　　　林　清　祥
                                         法  官　　　鍾　耀　光
                                         法  官　　　姜　仁　脩
右  正  本  證  明  與  原  本  無  異
　　　　　　　　　　　　　　　　　　　　 法院書記官　莊  俊  亨
中　　華　　民　　國　　九十三　　　年　　　五　　　　月　　　十三　　　日
